【裁判字號】    89,上,108
【裁判日期】    920617
【裁判案由】    分割共有物
【裁判全文】
臺灣高等法院臺中分院民事判決  八十九年度上字第一○八號
    上  訴  人  戌○○
                壬○○
                寅○○
                丑○○
                癸○○
                巳○○
                辰○○
    複  代理人  甲○○
                卯○○
    視同上訴人  未○○
                地○○
    訴訟代理人  辰○○
    被  上訴人  丁○○
                亥○○
                午○○
                宙○○
                天○○
                酉○○
                戊○○
                宇○○
 ?
   複  代理人  乙○○
右當事人間請求分割共有物事件，上訴人對於中華民國八十八年四月十三日臺灣臺中
地方法院八十七年度訴更字第二號第一審判決提起上訴，本院判決如左：
      主      文
原判決廢棄。
兩造共有坐落於臺中縣龍井鄉○○○段新庄子小段第二○一地號土地建地目面積○．
四九五一公頃土地准予分割如附圖(二)所示，即編號１部分（面積○‧一○五九公頃）
為私設巷道，編號２部分（面積○‧○八三九公頃）分歸辛○取得，編號３部分（面
積○‧○一○八公頃）分歸未○○取得，編號４部分（面積○‧○八三八公頃）分歸
丁○○、亥○○、午○○、宙○○、天○○、酉○○、戊○○、宇○○維持共有（其
應有部分即一二四分之二十八、一二四分之一六、一二四分之三、一二四分之三、一
二四分之三、一二四分之三、一二四分之二○、一二四分之四八），編號５部分（面
積○‧○○八四公頃）分歸辛○取得，編號６部分（面積○‧○一○八公頃）分歸丙
○○取得，編號７部分（面積○‧○○六二公頃）分歸巳○○取得，編號８部分（面
積○‧○○七八公頃）分歸辰○○取得，編號９部分（面積○‧○○五一公頃）分歸
辛○取得，編號１０部分（面積○‧○○八一公頃）分歸寅○○取得，編號部分（面
積○‧○○八一公頃）分歸卯○○取得，編號部分（面積○‧○○八一公頃）分歸
己○○取得，編號部分（面積○‧○○八一公頃）分歸癸○○取得，編號部分（
面積○‧○○八一公頃）分歸丑○○取得，編號部分（面積○‧○一六二公頃）分
歸申○○取得，編號部分（面積○‧○一六二公頃）分歸地○○取得，編號部分
（面積○‧○一六二公頃）分歸庚○○取得，編號部分（面積○‧○一八五公頃）
分歸巳○○取得，編號部分（面積○‧○二一六公頃）分歸壬○○所有，編號部
分（面積○‧○二一六公頃）分歸子○○取得，編號部分（面積○‧○二一六公頃
）分歸戌○○取得。
第一、二審訴訟費用由兩造按應有部分比例負擔。
      事      實
甲、上訴人方面：
一、聲明：求為判決：(一)原判決關於分割方法廢棄。(二)右廢部分，兩造共有坐落於臺
    中縣龍井鄉○○○段新庄子小段第二○一地號土地建地目面積○．四九五一公頃
    土地准予分割如附圖(一)所示，即編號１部分面積○．○八五五公頃土地，分歸被
    上訴人丁○○、黃武帝、午○○、宙○○、天○○、酉○○、戊○○、宇○○等
    八人保持共有；編號２部分面積○．○一一○公頃土地分歸上訴人未○○取得，
    編號３部分面積○．○二四一公頃土地、編號４部分面積○．○○七五公頃土地
    及編號６部分面積○．○○六一公頃土地及編號１０部分土地面積○．○二六四公
    頃土地及編號部分面積○．○三五二公頃土地分歸上訴人辛○取得；編號５部
    分面積○．○○五六公頃土地分歸上訴人巳○○取得；編號７部分面積○．○○
    八三公頃土地分歸上訴人寅○○取得；編號８部分面積○．○○七九公頃土地分
    歸上訴人辰○○取得；編號９部分面積○．○一一○公頃土地分歸上訴人紀林美
    玉取得；編號部分面積○．○○八三公頃土地分歸上訴人丑○○取得；編號
    部分面積○．○○八三公頃土地分歸上訴人癸○○取得；編號部分面積○．○
    一六五公頃土地分歸上訴人陳錦紅取得；編號部分土地面積○．○八三公頃土
    地分歸上訴人卯○○取得；編號部分面積○．○○八三公頃土地分歸上訴人己
    ○○取得；編號部分面積○．○一六五公頃土地分歸上訴人陳文遠取得；編號
    部分土地面積○．○一六五公頃土地分歸上訴人地○○取得；編號部分土地
    面積○．○一九五公頃土地分歸上訴人巳○○取得；編號部分面積○．○二二
    ○公頃土地分歸上訴人壬○○取得；編號部分面積○．○二二○公頃土地分歸
    上訴人戌○○取得；編號部分土地面積○．○二二○公頃土地分歸上訴人陳永
    臨取得；編號部分面積○．○九八三公頃土地為道路用地，由兩造依應有部分
    比例保持共有。(三)第一、二審訴訟費用由兩造按應有部分比例負擔。
二、陳述：除與原判決記載相同者，茲引用之外，補稱：
    (一)原審判決認：(1)系爭土地已在臺中縣政府新訂之「龍井鄉新庄子大肚鄉鄉計劃」草案範圍內，未來將因行政機關整體鄉街計劃重新規劃之可能。
      而上訴人寅○○、辰○○、紀林美玉、辛○所有之樓房，如實施該計劃自有拆
      除地上建物之可能，因而將上訴人己○○分歸於此間，致上訴人己○○勢必請
      求拆除上開人等之樓房方可使用分割後取得之土地，上訴人寅○○等四人之樓
      房均需拆除，實不符經濟效益。而且臺中縣政府上開鄉街計劃究係草案，將來
      是否實施，仍有諸多變數，以此計劃草案將來實施後有拆除地上建物之可能，
      衡量系爭土地之分割方案，而未著眼於地上建物之經濟效益，原審定共有物分
      割方案之原則，難謂無違誤。(2)系爭土地周圍雖有既成巷道可供通行，惟該既
      成巷道部分在系爭土地範圍內，既係供通行之道路自應由共有人依應有部分比
      例分擔，惟依原審所採分割方案，上訴人辰○○、巳○○、壬○○、戌○○等
      依應有部分比例分擔被上訴人丁○○等人分割後取得之土地可通行之私設巷道
      ，被上訴人丁○○等人則不用依應有部分比例分擔上訴人辰○○等人通行之巷
      道，顯失公平。(3)依原審所採分割方案，分歸上訴人卯○○、未○○、陳永臨
      、陳錦紅、癸○○、丑○○取得之土地，形同袋地，不能有效利用。原審所採
      之分割方案僅對被上訴人丁○○等八人有利，未符合大多數共有人之利益，顯
      失公平。
    (二)請求採上訴人提出之分割方案分割系爭土地，理由：(1)系爭土地形狀原不方整
      ，被上訴人黃金郎等八人現於系爭土地上既無地上建物，分割後取得之土地又
      保持共有，面積較大，將來建築使用時可將較不方整之地形部分留作法定空地
      ，並非畸零地，系爭土地，將有最大使用之效益。(2)通行之道路，不管是既成
      道路或將來私設之道路由全體共有人依比例分擔，既公平又符合全體共有人之
      利益。(3)上訴人所提出如附圖之分割方案，各共有人分割後取得之土地均面臨
      道路，且較方整，共有人現有之地上建物如庚○○、癸○○、丑○○等人也較
      能保存而免於拆除，較符合大多數共有人之利益。
    (三)謹於被上訴人於九十年二月六日提出之分割方案後，再研擬分割方案，此分割
      方案係修正上開被上訴人提出之分割方案之缺點，係對共有人等較佳之分割方
      案，理由如后：(1)系爭土地西南邊為既成道路，清水地政事務所於鈞院八十九
      年六月九日囑託測量所製鑑定圖未繪出該部分，惟如附圖分割方案所示，既係
      既成道路，應由共有人依應有部分比例共有，保持現狀。否則，共有人戌○○
      、陳永臨分割後取得之面積，將因既成道路供公眾使用，對其二人至為不公平
      。(2)紀林美玉、辰○○、寅○○等三人依分割方案分割後，面臨之既成道路面
      積不及三米，故請求分割後道路面寬取為三米，以利將來建築使用。
    (四)被上訴人請求鑑價補償部分：因被上訴人分割後面臨六米道路，而其等將來規
      劃建築使用，不規則地形部分依建築法規當可留作空地比，自不影響其等土地
      之價值，從而無鑑價補償之必需。
    (五)按共有物分割之方法，固可由法院自由裁量，但亦須以其方法適當者為限。又
      法院裁判分割共有物，須斟酌各共有人之利害關係，使用情形、共有物之性質
      及價值，符合公平經濟原則，其分割方法始得謂適當（最高法院八十八年臺上
      字一七六八號判決參照）。共有土地分割，若有共有人之地上物，法院為分割
      時，自應顧及經濟利益，斟酌使用現狀加以保留為原則，應儘量將地上物之基
      地分與地上物所有人所有，使各共有人分割後儘可為原來之使用，以減少其損
      害。按上訴人所提之分割方案，依共有人寅○○、陳富美、紀林美玉、辛○、
      戌○○、陳永臨現狀分割，不致因分割後拆除其等房屋，可保持現狀使用。若
      按被上訴人所提之方案分割，則致辛○、戌○○、陳永臨之地上物均須拆除，
      不符經濟效益。
    (六)上訴人所提如附圖所示之分割方案編號二十三、二十四、二十五之土地，面積
      狹小，且現為他人所占用中，在共有人未依法請求無權占用人返還被占有部分
      前，有維持共有關係之必要與利益。土地分割後，全體共有人可將土地出賣予
      現占有人，將賣得之價金按各共有人之應有部分比例分配，或併入現有巷道，
      故當無須依被上訴人提出之分割方案，將編號二十三、二十四、二十五之土地
      當成巷道使用，致該土地未來之使用處分之可能性受限，不符經濟效益。
    (七)不請求鑑價。
    (八)上訴人申○○稱：為何房子有的要拆，有的不拆。有的調到前面，有的調到後
      面；上訴人卯○○稱：不同意拆房子，拆房子伊沒有地方住；上訴人癸○○稱
      ：伊世居在此，不要拆房子。
    (九)視同上訴人辛○：對台中縣清水地政事務所九十一年八月十三日之測量圖無意
      見，但紀林美玉及寅○○要以便宜價格向伊買，尚未解決，如果談不攏，希望
      將其土地分在一起。
三、證據：除援用第一審所提證據外，視同上訴人庚○○提出土地謄本一份、視同上
    訴人丙○○提出土地謄本一份、上訴人提出戶籍謄本一份、同意書三份、分割圖
    方案二份，並聲請履勘現場及會同地政人員測量。
乙、視同上訴人部分：視同上訴人陳正明：台中縣清水地政事務所九十一年八月十三
    日之測量圖，伊需要拆除房屋，雖該房屋為舊房子，因現失業中無力負擔。
丙、被上訴人方面：
一、聲明：求為判決：(一)駁回上訴。(二)第二審訴訟費用由上訴人負擔。
二、陳述：除與原判決記載相同者，茲引用之外，補稱：
    (一)對於上訴人就被上訴人先前之答辯有爭執部分及其理由之意見：
    (1)被上訴人所主張附圖之分割方案，與上訴人所主張之分割方案，其中分配與上
      訴人地○○、巳○○、壬○○、子○○（陳永臨之承受訴訟人）、戌○○、申
      ○○（陳錦紅之承受訴訟人）、己○○、卯○○、丙○○（紀林美玉之承受訴
      訟人）、辰○○、寅○○、未○○部分，均相同。故被上訴人所主張附圖之分
      割方案，實是配合大部分上訴人之主張而提出。
    (2)而上訴人辛○既主張要保留其所興建之樓房，則被上訴人所主張之分割方案，
      將上訴人辛○所興建樓房座落之土地及右側全部土地分歸上訴人辛○取得，毫
      無不妥。
    (3)上訴人丑○○、癸○○部分，其等所主張之分割線與大部分分割線方向不同，
      而被上訴人所主張之分割方案，僅是將其等二人主張分配取得部分之分割線，
      調整與大部分之分割線方向相同而已，並無不妥。
    (4)上訴人庚○○（陳文遠之承受訴訟人）並無特別主張所要分配之位置，而被上
      訴人所主張之分割方案，分配與上訴人庚○○之土地非但方正，且面臨六公尺
      寬度之私設巷道，故對上訴人庚○○而言，要無不利情事。
    (5)綜上，被上訴人所主張附圖所示之分割方案，對全體共有人而言，均屬公平且
      適當。
    (二)對於上訴人再為主張之事實及證據承認或不爭執部分：
    (1)被上訴人所主張附圖之分割方案，其中大部分是配合上訴人所主張之分割方案
      。
    (2)被上訴人針對上訴人主張之分割方案再作調整，對於全體共有人並無不利情事
      。
    (三)對於上訴人再為主張之事實及證據有爭執部分及理由：
    (1)上訴人所主張之分割方案，其中分配與被上訴人之土地，非但是裏地，且未面
      臨六公尺寬度之巷道，該等土地依法不能申請建築房屋，故上訴人所主張之分
      割方案，對被上訴人丁○○等八人而言，顯然不公平，且不適當。
    (2)被上訴人所主張附圖所示之分割方案，對上訴人辛○、丑○○、癸○○、庚○
      ○等人而言，均無不公平或不適當之情事；對其餘上訴人而言，兩個方案均相
      同。
    (四)綜上所陳，請求鈞院判決如附圖(二)所示之分割方案，即編號１部分（面積○‧
      一○五九公頃）為私設巷道，編號２部分（面積○‧○八三九公頃）分歸辛○
      取得，編號３部分（面積○‧○一○八公頃）分歸未○○取得，編號４部分（
      面積○‧○八三八公頃）分歸丁○○、亥○○、午○○、宙○○、天○○、酉
      ○○、戊○○、宇○○維持共有（其應有部分即一二四分之二十八、一二四分
      之一六、一二四分之三、一二四分之三、一二四分之三、一二四分之三、一二
      四分之二○、一二四分之四八），編號５部分（面積○‧○○八四公頃）分歸
      辛○取得，編號６部分（面積○‧○一○八公頃）分歸丙○○取得，編號７部
      分（面積○‧○○六二公頃）分歸巳○○取得，編號８部分（面積○‧○○七
      八公頃）分歸辰○○取得，編號９部分（面積○‧○○五一公頃）分歸辛○取
      得，編號１０部分（面積○‧○○八一公頃）分歸寅○○取得，編號部分（面
      積○‧○○八一公頃）分歸卯○○取得，編號部分（面積○‧○○八一公頃
      ）分歸己○○取得，編號部分（面積○‧○○八一公頃）分歸癸○○取得，
      編號部分（面積○‧○○八一公頃）分歸丑○○取得，編號部分（面積○
      ‧○一六二公頃）分歸申○○取得，編號部分（面積○‧○一六二公頃）分
      歸地○○取得，編號部分（面積○‧○一六二公頃）分歸庚○○取得，編號
      部分（面積○‧○一八五公頃）分歸巳○○取得，編號部分（面積○‧○
      二一六公頃）分歸壬○○所有，編號部分（面積○‧○二一六公頃）分歸子
      ○○取得，編號部分（面積○‧○二一六公頃）分歸戌○○取得。
    (五)若依上訴人之分割方案請求鑑價。
三、證據：除援用第一審所提證據外，被上訴人張八郎等八人提出土地謄本一份及土
    地所有權部資料一份、並聲請履勘現場及會同地政人員測量。
        理      由
壹、程序方面：
一、按當事人死亡者，訴訟程序在有繼承人承受其訴訟以前當然停止。又承受訴訟人
    ，於得為承受者，應即為承受之聲明。民事訴訟法第一百六十八條、第一百十五
    條分別定有明文。本件上訴人陳文生業已死亡，其繼承人辛○已就系爭土地辦繼
    登記並聲明承受訴訟，視同上訴人陳文遠將其應有部分贈與庚○○，已由庚○○
    聲明承當訴訟；上訴人陳錦紅及陳永臨已死亡，由被上訴人聲請由申○○及子○
    ○承受訴訟；視同紀林美玉已將其應有部分贈與丙○○，由丙○○聲明承當訴訟
    人，核無不合，應予准許。
二、上訴人子○○、卯○○、辛○、未○○、地○○、庚○○經合法通知，未於最後
    言詞辯論期日到場，核無民事訴訟法第三百八十六條各款所列情事，應依被上訴
    人聲請，由其一造辯論而為判決。
貳、實體方面：
一、本件被上訴人主張坐落台中縣龍井鄉○○○段新庄子小段二一○地號土地係屬兩
    造所共有，且共有人間無法達成協議分割及從無不分割特約之情事，有土地登記
    簿謄本一份、地籍圖謄本一份可按，並為上訴人所不爭執，自堪信為真實。
二、查系爭土地為建地，依其使用目的無不能分割之情事，且兩造間未訂有不分割之
    特約如前述，核與民法第八百二十三條第一項規定相符，是被上訴人請求分割共
    有物，應予准許。
三、次查系爭土地南側道路面臨台中縣中沙路新庄仔巷而與台中縣龍井鄉龍峰國小相
    對，由新庄子巷可連接台中縣龍井鄉○○路而至台中港路，此為系爭土地出入之
    主要通路。又系爭土地上除門牌號碼台中縣龍井鄉○○路新庄仔巷三十一號三棟
    房屋為三層樓磚造樓房，由上訴人寅○○、辰○○及視同上訴人丙○○居住，同
    路巷三十二號為加蓋二層樓房，為上訴人辛○（陳文生之繼承人）所有，其餘房
    屋均為一樓磚造或土造房屋，分別由共有人居住其上，而所有地上建物均未辦理
    保存登記等情，業經原審法院及本院勘驗屬實，制有勘驗筆錄、現場略圖可稽（
    見原審法院八十五年度訴字第一一一五號民事卷宗第七十三頁至七十七頁，原審
    法院八十七年十月十四日勘驗筆錄；本院卷(一)第九一至九三頁），復有台中縣清
    水鎮地政事務所，地上物使用現狀地籍圖謄本可憑（如原判決附圖二）。
四、本院斟酌(1)系爭土地上之建物均未辦理保存登記，且大多數之房屋均為土造房屋
    年代久遠，尚無保存之價值，應以土地整體重新規劃，較符合大多數共有人利益
    。(2)能使各共有人所分得正之土地，且均能供單獨建築使用，巷道位置之規劃能
    與主要道路聯絡，並均保持共有。(3)系爭土地係坐落台中縣政府新訂之「龍井鄉
    新庄子、大肚鄉鄉計劃」草案範圍內，未來將因行政機關整體鄉街計
    劃重新規劃之可能。(4)被上訴人陳明願就分得之土地繼續保共有等情，認以被上
    訴人所提出之分割方案較符合各共有人之利益，即如附圖(二)所示編號１部分（面
    積○‧一○五九公頃）為私設巷道，編號２部分（面積○‧○八三九公頃）分歸
    辛○取得，編號３部分（面積○‧○一○八公頃）分歸未○○取得，編號４部分
    （面積○‧○八三八公頃）分歸丁○○、亥○○、午○○、宙○○、天○○、酉
    ○○、戊○○、宇○○維持共有（其應有部分即一二四分之二十八、一二四分之
    一六、一二四分之三、一二四分之三、一二四分之三、一二四分之三、一二四分
    之二○、一二四分之四八），編號５部分（面積○‧○○八四公頃）分歸辛○取
    得，編號６部分（面積○‧○一○八公頃）分歸丙○○取得，編號７部分（面積
    ○‧○○六二公頃）分歸巳○○取得，編號８部分（面積○‧○○七八公頃）分
    歸辰○○取得，編號９部分（面積○‧○○五一公頃）分歸辛○取得，編號１０部
    分（面積○‧○○八一公頃）分歸寅○○取得，編號部分（面積○‧○○八一
    公頃）分歸卯○○取得，編號部分（面積○‧○○八一公頃）分歸己○○取得
    ，編號部分（面積○‧○○八一公頃）分歸癸○○取得，編號部分（面積○
    ‧○○八一公頃）分歸丑○○取得，編號部分（面積○‧○一六二公頃）分歸
    申○○取得，編號部分（面積○‧○一六二公頃）分歸地○○取得，編號部
    分（面積○‧○一六二公頃）分歸庚○○取得，編號部分（面積○‧○一八五
    公頃）分歸巳○○取得，編號部分（面積○‧○二一六公頃）分歸壬○○所有
    ，編號部分（面積○‧○二一六公頃）分歸子○○取得，編號部分（面積○
    ‧○二一六公頃）分歸戌○○取得，其理由為：
  (一)被上訴人所主張附圖(二)之分割方案，與上訴人所主張之分割方案，其中分配與上
    訴人地○○、巳○○、壬○○、子○○（陳永臨之承受訴訟人）、戌○○、申○
    ○（陳錦紅之承受訴訟人）、己○○、卯○○、丙○○（紀林美玉之承受訴訟人
    ）、辰○○、寅○○、未○○部分，大致相同。故被上訴人所主張附圖(二)之分割
    方案，實是配合大部分上訴人之主張而提出。
  (二)上訴人辛○對附圖(二)之分割方案表示無意見，且上訴人辛○既主張要保留其所興
    建之樓房，則被上訴人所主張之分割方案，將上訴人辛○所興建樓房座落之土地
    及右側全部土地分歸上訴人辛○取得，應無不妥，至於編號７部分為上訴人巳○
    ○分得，已立同意書予視同上訴人辰○○，同意於土地分割後就該土地另行議定
    買賣價金，由取得土地所有權人巳○○出售予地上房屋使用人辰○○；編號５、
    ９部分為上訴人辛○分得，已立同意書予視同上訴人紀林美玉（即丙○○之前手
    ）及寅○○，同意於土地分割後就該土地另行議定買賣價金，由取得土地所有權
    人辛○出售予地上房屋使用人紀林美玉（即丙○○之前手）及寅○○，有同意書
    三份附卷可查（見本院卷(一)第二四七至二四九頁），已足以解決上訴人巳○○及
    上訴人辛○所分得而被其他共有人佔用部分，此為目前最適當之分割方案，若依
    上訴人辛○另稱丙○○及寅○○要以便宜價格向伊買，尚未解決，如果談不攏，
    希望將其土地分在一起，以辰○○、丙○○所分得之土地，因無法涵蓋其三樓建
    築房屋之基地，不論編號５、７、９係為何人取得，勢必拆屋還地，應非解決之
    道。
  (三)上訴人丑○○、癸○○部分，其等所主張之分割線與大部分分割線方向不同，而
    被上訴人所主張之分割方案，僅是將其等二人主張分配取得部分之分割線，調整
    與大部分之分割線方向相同而已，並無不妥。
  (四)上訴人庚○○（陳文遠之承受訴訟人）並無特別主張所要分配之位置，而被上訴
    人所主張之分割方案，分配與上訴人庚○○之土地非但方正，且面臨六公尺寬度
    之私設巷道，故對上訴人庚○○而言，要無不利情事。
  (五)上訴人所主張之分割方案，其中分配與被上訴人之土地，非但是裏地，且未面臨
    六公尺寬度之巷道，該等土地依法不能申請建築房屋，故上訴人所主張之分割方
    案，對被上訴人丁○○等八人而言，顯然不公平，且不適當，而依附圖(二)所為之
    分割，被上訴人丁○○等八人所分得部分，雖面臨西南邊之既成巷道，但地形較
    狹長且不方正，建築使用頗受限制，則此分割方案並非較他共有人有利，且上訴
    人之訴訟代理人朱慧貞律師亦陳明不請求鑑定，附此說明。
  (六)視同上訴人陳正明雖稱：附圖(二)之測量圖，伊需要拆除房屋，雖該房屋為舊房子
    ，因現失業中無力負擔，申○○及卯○○亦稱希望不拆房屋等語，惟系爭土地上
    之建物均未辦理保存登記，且大多數之房屋均為土造房屋年代久遠，尚無保存之
    價值，應以土地整體重新規劃，較符合大多數共有人利益。
  (七)上訴人所提如附圖(一)所示之分割方案主張編號、、之土地，主張面積狹小
    ，且現為他人所占用中，在共有人未依法請求無權占用人返還被占有部分前，有
    維持共有關係之必要與利益。土地分割後，全體共有人可將土地出賣予現占有人
    ，將賣得之價金按各共有人之應有部分比例分配等語，惟查依附圖(二)之分割方法
    ，編號２、３、４之人均須有面臨六米之巷道供釘建築線之用，而現有巷道部分
    即上訴人所指編號部分寬度大部分未達六米，故附圖(二)編號１部分仍作為巷道
    使用，對分得編號２、３、４之人就嗣後聲請建築執照而言較為有利。
五、按共有人因共有物分割之方法不能協議決定，而提起請求分割共有物之訴，應由
    法院依民法第八百二十四條命為適當之分配，不受任何共有人主張之拘束，即不
    得以原告所主張分割方法之不當，遽為駁回分割共有物之訴之判決（最高法院四
    十九年台上字第二五六九號判例參照），本件綜上所述，兩造所主張之分割方案
    ，相同之處頗多，惟審酌上情，以被上訴人所主張如附圖(二)之分割方案較為允當
    ，亦符合台灣省建築管理規則及台灣省畸零地使用規則之規定，而原判決之分割
    方案則有下列缺失：(一)系爭土地已在臺中縣政府新訂之「龍井鄉新庄子大肚鄉鄉計劃」草案範圍內，未來將因行政機關整體鄉街計劃重新規劃之可能
    。而上訴人寅○○、辰○○、丙○○、辛○所有之樓房，如實施該計劃自有拆除
    地上建物之可能，因而將上訴人己○○分歸於此間，致上訴人己○○勢必請求拆
    除上開人等之樓房方可使用分割後取得之土地，上訴人寅○○等四人之樓房均需
    拆除，實不符經濟效益。而且臺中縣政府上開鄉街計劃究係草案，將來是否實施
    ，仍有諸多變數，以此計劃草案將來實施後有拆除地上建物之可能，衡量系爭土
    地之分割方案，而未著眼於較有價值之地上建物之經濟效益。(二)系爭土地周圍雖
    有既成巷道可供通行，惟該既成巷道部分在系爭土地範圍內，既係供通行之道路
    自應由共有人依應有部分比例分擔，惟依原審所採分割方案，均未考慮於此，且
    依原審所採分割方案，分歸上訴人卯○○、未○○、子○○、申○○、癸○○、
    丑○○取得之土地，形同袋地，不能有效利用分在裡地之共有人未留有巷道，將
    來建築時因建築線之聲請徒生困擾，則原判決既有可議，本件上訴人之上訴為有
    理由，本院依民法第八百二十四條規定命為適當之分配，而採被上訴人於本院主
    張之分割方案，廢棄原判決改判如主文第二項所示。
六、按分割共有物事件，本質上並無訟爭性，兩造本可互換地位，本院雖認上訴為有
    理由，為於訴訟費用負擔上，仍已由兩造按應有部分比例負擔訴訟費用較為合理
    ，附此說明。
據上論結：本件上訴為有理由，依民事訴訟法第四百五十條、第七十九條但書，判決
如主文。
中      華      民      國    九十二    年      六      月     十七     日
~B1民事第二庭審判長法  官  童有德
~B2                法  官  翁芳靜
~B3                法  官  黃永泉
右為正本係照原本作成。
如對本判決上訴，須於收受判決送達後二十日內向本院提出上訴書狀，其未表明上訴
理由者，應於提出上訴後二十日內向本院提出上訴理由書（須按他造人數附具繕本）
，並繳納送達用雙掛號郵票拾份（每份拾肆元）。
上訴時應提出委任律師或具有律師資格之人之委任狀；委任有律師資格者，另應附具
律師及格證書及釋明委任人與受任人有民事訴訟法第四百六十六條之一第一項但書或
第二項（詳附註）所定關係之釋明文書影本。
~B                書記官  林玉惠
中      華      民      國    九十二    年      六      月     十七     日
附註：
民事訴訟法第四百六十六條之一（第一項、第二項）
對於第二審判決上訴，上訴人應委任律師為訴訟代理人。但上訴人或其法定代理人具
有律師資格者，不在此限。
上訴人之配偶、三親等內之血親、二親等內之姻親，或上訴人為法人、中央或地方機
關時，其所屬專任人員具有律師資格並經法院認為適當者，亦得為第三審訴訟代理人
。
                                                                        Ｈ


司法院資訊處製作；財團法人民間司法改革基金會備份。
